【裁判字號】    91,上更(一),1007
【裁判日期】    920417
【裁判案由】    違反著作權法等
【裁判全文】
臺灣高等法院刑事判決                      九十一年度上更(一)字第一○○七號
    上  訴  人  臺灣臺北地方法院檢察署檢察官
    被      告  乙○○
    選任辯護人  鄧國璽律師
右上訴人因被告違反著作權法等案件，不服台灣台北地方法院八十九年度訴字第三三
三號，中華民國八十九年五月二日第一審判決（起訴案號：台灣台北地方法院檢察署
八十八年度偵字第二四一六九號），提起上訴暨移送併辦（併辦案號：台灣台北地方
法院檢察署八十九年度偵字第一六四○八號、第一七四八二號、九十年度偵字第一六
六號、第一六七號），經判決後，由最高法院發回更審，本院判決如左：
    主  文
原判決撤銷。
乙○○以犯明知為侵害著作權之物，意圖營利而交付之方法侵害他人之著作權為常業
，處有期徒刑壹年陸月。
扣案如附表四、五所示之盜版光碟片、卡匣片以及盜版遊戲光碟目錄貳拾肆本，均沒
收。
    事  實
一、乙○○係台北縣新店市○○路八十一號「新翼電視遊樂器店」負責人，明知：（
    一）、如附表一所示「NINTENDO」等十一個商標圖樣，係日商任天堂股份有限公
    司（簡稱日商任天堂公司）向經濟部中央標準局（現改制為智慧財產局）（以下
    簡稱智慧財產局）申請註冊取得商標專用權，分別指定使用於如附表一所示電子
    計算機、中央處理器、電視遊樂器用程式卡匣、磁碟、半導體記憶體、電視遊樂
    器、投幣式電子遊樂器、鍵盤、掌上型液晶畫面之電子遊戲機等各類商品上，經
    延展或仍在專用期間內，且日商任天堂公司所生產之電視遊樂器程式遊戲光碟片
    及卡匣等物，在國內市場行銷多年，品質著有信譽，為相關消費大眾所共知之商
    品；（二）、另明知如附表二（一）所示SUPER MARIO BROS.3（超級瑪琍兄弟）
    等七部電腦程式遊戲軟體著作，係日商任天堂公司依七十四年七月十日修正著作
    權法在我國首次發行後依法註冊領有著作權執照；又如附表二（二）所示「俄羅
    斯方塊DX」等三部電腦程式遊戲軟體著作，係日商任天堂公司依現行著作權法第
    四條首次或同步在我國發行之著作，享有著作權；另如附表三所示DONKEYKO NG
    等十部電腦程式遊戲軟體著作，係美國任天堂公司（日商任天堂公司投資在美國
    成立之美國公司）發行之著作，在我國享有著作權；（三）、如附表四所示各編
    號光碟片顯示之商標圖樣以及「SEGA」商標圖樣，分別為日商新力電腦娛樂股份
    有限公司（簡稱新力公司）、日商西雅企業股份有限公司（簡稱西雅公司）、日
    商思奎爾有限公司（思奎爾公司）、日商可樂美股份有限公司（簡稱日商可樂美
    公司）、日商卡波光股份有限公司（日商卡波光公司），分別向智慧財產局為商
    標註冊登記，指定使用於商標法施行細則第四十九條第九類電腦、錄有電腦程式
    之卡帶、磁碟、光碟及卡匣等商品上，且均在專用期間內，享有商標專用權之商
    標圖樣。上開商品在國內市場行銷多年，品質著有信譽，為相關消費大眾所共知
    之商品；（四）、如附表四所示「神劍闖江湖劍客浪漫譚」等各編號所示之電腦
    程式遊戲軟體，分別係日商新力公司、思奎爾公司、可樂美公司、卡波光公司依
    現行著作權法第四條首次或同步在我國發行之著作，享有著作權；（五）、上開
    仿冒光碟片透過電視遊樂器執行，在電視畫面上會出現日商任天堂公司之「
    1995, 1999 Nintendo/Creature Inc.,」、西雅公司之「Produced by or under
    Licesen from Sega Enterprises Lit.,」、新力公司之「Licensed by Sony
    Computer Entertainment Inc.,」或「Sony Computer Entertainment Inc.,
    Presents」等文字，用以表明為該等公司製造或授權之意思，亦足以對外表示該
    等光碟片產品係日商任天堂公司、西雅公司、新力公司所生產之用意之證明，購
    買之顧客藉由該仿冒之遊戲軟體執行時，在電視螢幕上均會顯示出上開準私文書
    ，如持以販賣交付後藉以行使該等準私文書，均足以生損害於日商任天堂公司、
    西雅公司、新力公司之信譽。
二、乙○○竟意圖販賣牟利，未經前述商標專用權人及著作權人之同意或授權，明知
    前開物品係侵害他人商標權或著作權之物，並均足以生損害於日商任天堂公司、
    西雅公司、新力公司之信譽，乃基於販賣及意圖販賣而陳列仿冒商標商品、行使
    偽造私文書之概括犯意及常業明知侵害電腦程式著作之重製物而仍做為直接營利
    之使用之犯意，自民國（以下同）八十六年一月間某日起至八十九年八月十四日
    止，多次向真實姓名、年籍均不詳綽號「阿明」之成年男子以每片新台幣（以下
    同）三十元不等之價格購入新力公司、西雅公司、卡波光公司、可樂美公司、思
    奎爾公司之遊戲光碟片，以二百五十元購入日商任天堂公司以及美國任天堂公司
    之遊戲卡匣，再將前述買得之仿冒新力公司、西雅公司、卡波光公司、可樂美公
    司、思奎爾公司之遊戲光碟片以每片五十元之價格出售予不特定顧客牟利，將上
    開購入之仿冒日商任天堂公司以及美國任天堂公司之遊戲卡匣以每片三百五十元
    之價格出售予不特定顧客牟利，侵害日商任天堂公司、美國任天堂公司、新力公
    司、思奎爾公司、卡波光公司、可樂美公司之著作權，並恃以維生，以之為常業
    ；另侵害日商任天堂公司、新力公司、西雅公司、卡波光公司、可樂美公司、思
    奎爾公司之商標專用權，並均足生損害於日商任天堂公司、新力公司、西雅公司
    之名譽。嗣於八十八年十月二十日下午三時二十分許，於上開處所第一次為警查
    獲，並扣得如附表五所示乙○○所有供犯罪所用之盜版日商任天堂公司、美國任
    天堂公司之電腦程式遊戲卡匣共計四百六十一片；次於八十九年五月二日下午五
    時許第二次為警查獲並扣得乙○○所有供犯罪所用之如附表四（一）所示盜版之
    Playstation遊戲光碟片六千三百五十九片（含具有著作權之遊戲光碟片二百片
    ）、SEGA遊戲光碟片四百七十片以及盜版遊戲光碟目錄十二本；又於八十九年七
    月十一日下午五時五十分許，在同一處所第三次為警查獲並扣得乙○○所有供犯
    罪所用之如附表四（二）所示盜版之Playstation遊戲光碟片四千一百二十片（
    含具有著作權之遊戲光碟片五十三片）以及盜版遊戲光碟目錄十二本；嗣於八十
    九年八月十四日下午六時許第四次為警所查獲，扣得乙○○所有供犯罪所用之如
    附表四（三）所示盜版Playstation遊戲光碟片一千七百五十片（含具有著作權
    之遊戲光碟片十三片）。
二、案經台北縣警察局新店分局報請台灣台北地方法院檢察署檢察官偵查起訴及移送
    併辦。
    理  由
一、右揭事實，業據被告乙○○坦承不諱，核與告訴代理人廖國昌律師、甲○○於本
    院指訴之情節相符，且有如事實欄所載被告所有供犯罪所用如附表四所示之盜版
    電腦程式遊戲卡匣、盜版遊戲光碟片以及盜版遊戲光碟目錄二十四本可資佐證。
    此外，並有現場查證照片、內政部著作權登記證及美國著作權登記證（certifi
    －cate of copyright registration）、商標註冊證、SONY,SEGA盜版光碟片鑑
    定報告書、將盜版光碟片放入遊戲主機出現之商標畫面照片、盜版光碟片照片、
    著作權首次發行之相關資料等文件在卷足資佐證。本件事證已臻明確，被告犯行
    堪以認定。
二、按我國著作權法於民國七十四年七月十日修正由註冊主義改採原創主義，對於本
    國人兼採任意註冊主義，惟對於外國人仍採註冊主義。嗣於八十一年六月十日修
    正之著作權法廢止註冊主義改採絕對原創保護主義，惟仍許登記，登記僅為對抗
    要件，同時，追溯外國人著作保護規定（即增訂第一百零八條），凡依民國七十
    四年七月十日修正著作權法註冊之外國人著作，仍享有我國著作權法之著作權。
    至於八十一年六月十日修正之著作權法及現行著作權法，不論本國人或外國人均
    採原創保護主義，惟在世界貿易組織協定在中華民國管轄區域內生效日之前（二
    ○○二年一月一日），仍需符合首次發行或同步發行之要件。換言之，外國人之
    著作，於中華民國區域外，首次發行後三十日內在中華民國管轄區域內發行者，
    如該外國人之本國，對中華民國人之著作，在相同情形下，亦予以保護且經查證
    屬實者，得享有著作權，著作權法第四條第一款，定有明文。而日本昭和四十五
    年（一九七○年）五月六日法律第四十八號修正著作權法第六條之規定曰：「（
    受保護之著作權）著作符合以下各項規定者，受本法保護：（一）日本國民之著
    作；（二）最初在國內發行之著作（包括最初在本法規定以外之地方發行者，從
    該發行日三十日以內在日本國內發行之著作）；（三）前二項以外，依據條約本
    國負有保護義務之著作。」核與我國著作權法第四條第一款之規定相當，堪認日
    本國民得依我國法第四條第一款之規定享有著作權。經查，如附表二所示之著作
    ，均屬日商任天堂公司之著作，如附表二（一）所示之著作，為於我國七十四年
    修正之著作權法第四條第十四款之電腦程式著作，並已依該著作權法第十七條第
    一項註冊，領有著作權執照，依同條第二項享有我國著作權法之權利；附表二（
    二）所示之著作，係於八十七年十一月三日、同年十二月十二日在日本國首次發
    行三十日內在我國發行，附表四（一）、（二）、（三）、（四）所示各編號之
    電腦遊戲軟體，則係於八十六年十二月十八日以後在日本國以及我國首次與同步
    發行，均相當於我國現行著作權法第五款第十款之電腦程式著作，依著作權法第
    四條第一款享有著作權法之權利。又附表三所示之遊戲軟體著作，係美國任天堂
    公司之創作，依中美友好通商航海條約第九條及北美事務協調委員會與美國在台
    協會著作權保護協定第一條規定，應受我國著作權法第四條第二款之保護，而在
    我國享有著作權，有卷附之註冊證明資料（certificate of copyright registr
    -ation）可參，該公司就該等遊戲軟體，依我國著作權法在我國均享有著作權。
    被告明知所販入之上開盜版卡匣、光碟片係分別重製上開著作權人公司享有著作
    權之電腦程式著作，卻仍以之作為直接營利之使用，已經被告自白在卷，並有右
    開證物在卷可按，應認被告之自白與事實相符，其違反著作權法之犯行，足堪認
    定。
三、按商標之使用係指為行銷之目的，將商標使用於商品或其包裝、容器、標帖、說
    明書價目表或其他類似物件上，而持有、陳列或散布，使用於同一商品或類似商
    品，若附加相同或近似於他人註冊商標圖樣於商品之包裝、容器、說明書、價目
    表上，應即受他人商標專用權效力所拘束，此為商標法第六條第一項所明定。又
    透過電磁作用，如以遊樂器、光碟機、電腦主機之操作為媒介，始於電視或電腦
    螢幕前出現商標圖樣者，其標示型態足資一般商品購買人認識其表彰商品之來源
    者，解釋上應認屬於商標法第六條第一項之所稱之其他類似物件之範疇。依前揭
    證物顯示，附件五所示之盜版卡匣片中，均有如附表一所示「NINTENDO」等十一
    個商標圖樣，附表四所示之盜版光碟片，亦均有該附表四所示商標圖樣以及「
    SEGA」商標圖樣，此等商標非但係日商任天堂公司、新力公司、西雅公司、思奎
    爾公司、可樂美公司、卡波光公司分別向我國經濟部中央標準局註冊登記，應受
    我國商標法之保護，且係業界及消費者等相關大眾所共知之商標，被告明知所販
    入之盜版光碟片、遊戲卡匣係仿冒商標之商品，足以使人與真品發生混淆。而該
    等盜版光碟片、卡匣片透過電視遊樂器之執行，在電視畫面上會出現上開公司所
    製造字樣商標圖樣，並顯示他人商品之標記，上開光碟片並於外表包裝上顯示他
    人商品之標記，被告仍予販賣，顯已侵害他人商標專用權。
四、按以錄音、錄影或電磁紀錄藉機器或電腦處理所顯示之聲音、影像或符號，足以
    表示其用意之證明者，依刑法第二百二十條第二項規定，以文書論。又文書之行
    使，每因文書性質、內容不同而異，就刑法第二百二十條之準文書所言，祗須藉
    由機器或電腦處理，即足以表示其文書之內容，其於行為人將偽造之準私文書藉
    由機器或電腦處理時，已有使用該偽造之準文書，達於行使準私文書之程度，固
    不待言；其因販賣而交付該偽造之準文書之情形，如販賣者或買受者，均明知該
    準文書確為偽造，藉由機器或電腦處理即可使用該偽造之準文書時，因買受者已
    達於可隨時使用該準文書之狀態，無待販賣者更有所主張，應認販賣該偽造準文
    書者於交付時，即與行使無異，無須就該偽造之著作物之內容更有所主張始可構
    成行使偽造準文書之行為，最高法院九十一年度台上字第四三七五號判決可資參
    照。本件被告販賣之上開盜版電腦程式遊戲卡匣、光碟片，透過電視遊樂器執行
    時，電視畫面上會分別出現任天堂公司之「1995,1999 Nintendo/Creature Inc.
    , 」、西雅公司之「Produced by or under Licesen from Sega Enterprises
    Lit.,」、新力公司之「Licensed by Sony Computer Entertainment Inc.,」或
    「Sony Computer Entertainment Inc., Presents」等文字，用以表明為該等公
    司製造或授權之意思，亦足以對外表示該等光碟片產品係任天堂公司、西雅公司
    、新力公司所生產之用意之證明，被告明知購買之顧客均會藉由該仿冒之遊戲軟
    體之執行，在電視螢幕上並顯示出上開準私文書，竟持以販賣交付後藉以行使該
    等準私文書，均足以生損害於日商任天堂公司、西雅公司、新力公司之信譽，甚
    為明顯。
五、按常業犯，係指反覆以同種類行為為目的之社會活動之職業性犯罪而言，至於犯
    罪所得之多寡，是否恃此犯罪為唯一之謀生職業，則非所問，縱令兼有其他職業
    ，仍無礙於該常業犯罪之成立，有最高法院九十年度台上字第四六七五號判決可
    資參照。本件被告經營之「新翼電視遊樂器店」主要係以販售電腦遊戲軟體、組
    件為業，且店內主要展示亦以盜版光碟為主，另上開扣案之光碟數量龐大，被告
    明知為侵害著作權之物，仍以同一種類之行為販售，交付予不特定之人，被告此
    種反覆以同類侵害著作權為目的之行為，其侵犯他人著作權之行為，應屬常業犯
    性質。又被告行為後，刑法第二百二十條於八十六年十月八日總統公布修正，修
    正前原條文僅有一項：「在紙上或物品上之文字、符號，依習慣或特約，足以為
    表示其用意之證明者，關於本章之罪，以文書論。」修正後規定：「在紙上或物
    品上之文字、符號、圖畫、照像，依習慣或特約，足以為表示其用意之證明者，
    關於本章及本章以外各罪，以文書論。」「錄音、錄影或電磁紀錄，藉機器或電
    腦之處理所顯示之聲音、影像或符號，足以為表示其用意之證明者，亦同。」「
    稱電磁紀錄，指以電子、磁性或其他無法以人之知覺直接認識之方式所製成之紀
    錄，而供電腦處理之用者。」比較新舊法之結果，新法之適用對於被告並無不利
    ，應依刑法第二條第一項前段，適用裁判時之新法。核被告所為，係犯商標法第
    六十三條之明知為侵害他人商標專用權之商品而販賣罪、刑法第二百十六條、第
    二百十條、第二百二十條第二項之行使偽造準私文書罪及著作權法第九十四條、
    第九十三條第三款、第八十七條第二款以犯明知為侵害著作權之物，意圖營利而
    交付之方法侵害他人之著作權為常業罪。被告意圖販賣而陳列如附表四、五所示
    之盜版卡匣、光碟片之低度行為，為其販賣仿冒之高度行為所吸收，不另論罪。
    又被告先後多次明知為侵害他人商標專用權之商品而販賣之犯行與行使偽造準私
    文書之犯行，均時間緊接，所犯均係犯罪構成要件相同之罪名，顯係基於概括犯
    意反覆為之，為連續犯，均應依刑法第五十六條之規定論以一罪，並加重其刑。
    被告以一行為同時觸犯上開連續明知為侵害他人商標專用權之商品而販賣罪、連
    續行使偽造準私文書罪與常業侵害著作權罪三罪，係以一行為觸犯數罪名，屬想
    像競合犯，應從情節較重之常業侵害著作權罪處斷。移送併辦部分，因與起訴部
    分具有裁判上一罪之關係，本院自得併予審理，附此敘明。
六、原審以被告事證明確，予以論罪科刑，固非無見。惟查，原審判決未及審酌被告
    如附表四之犯行，已有未洽。又原審判決僅論被告連續犯商標法第六十三條之罪
    ，並未論以刑法第二百十六條、第二百二十條、第二百十條之行使偽造準私文書
    罪以及著作權法第九十四條、第九十三條第三款、第八十七條第二款常業犯。復
    未就日本著作權法之規定是否與我國同依互惠主義之規定加以保護，以及美國任
    天堂公司已在美國註冊發行前開電腦程式遊戲軟體著作，是否應受我國法律保護
    等事項，加以說明，均有未當。公訴人上訴意旨以原審對被告關於違反著作權法
    及偽造文書部分為無罪之諭知，其認事用法尚有未洽等語，執以指摘原審判決不
    當，為有理由，自應由本院將原判決撤銷改判。爰審酌被告為從事電視遊樂器材
    專賣店，為圖厚利，故意侵害他人之智慧創作，嚴重侵害他人享有之智慧財產權
    ，並破壞我國保護智慧財產權之國際形象，且本案查扣之光碟片數量眾多，侵害
    他人智慧財產權不小，影響政府呼籲尊重他人智慧財產權之政策推行，惟念被告
    犯罪後坦承犯行、態度良好，但被告多次為警查獲，仍不知警惕等一切情狀，量
    處如主文第二項所示之刑示懲。扣案如附表五所示之盜版日商任天堂公司、美國
    任天堂公司之電腦程式遊戲卡匣共計四百六十一片。如附表四（一）所示之盜版
    Playstation遊戲光碟片六千三百五十九片（含具有著作權之遊戲光碟片二百片
    ）、SEGA遊戲光碟片四百七十片以及盜版遊戲光碟目錄十二本。如附表四（二）
    所示盜版之Playstation遊戲光碟片四千一百二十片（含具有著作權之遊戲光碟
    片五十三片）以及盜版遊戲光碟目錄十二本。如附表四（三）所示盜版之Play
    station遊戲光碟片一千七百五十片（含具有著作權之遊戲光碟片十三片）。上
    開扣案之財物中，如附表四、五所示僅侵害著作權而未侵害商標專用權者，為被
    告所有供犯罪所用之物，應依刑法第三十八條第一項第二款規定沒收，其餘如附
    表四、五所示之盜版光碟片、卡匣片因侵害他人之商標專用權，應依商標法第六
    十四條之規定沒收。至於另扣案之盜版遊戲光碟目錄二十四本，則為被告所有供
    犯罪所用之物，應依刑法第三十八條第一項第二款規定沒收。
據上論斷，應依刑事訴訟法第三百六十九條第一項前段、第三百六十四條、第二百九
十九條第一項前段，商標法第六十三條、第六十四條，著作權法第九十四條、第九十
三條第三款、第八十七條第二款，刑法第二條第一項前段、第十一條前段、第五十六
條、第二百十六條、第二百二十條、第二百十條、第五十五條、第三十八條第一項第
二款，判決如主文。
本案經檢察官鄭富銘到庭執行職務。
中      華      民      國    九十二    年      四      月    十七      日
                              臺灣高等法院刑事第二十庭
                                  審判長法  官  葉  麗  霞
                                        法  官  李  春  地
                                        法  官  鄧  振  球
右正本證明與原本無異。
如不服本判決，應於收受送達後十日內向本院提出上訴書狀，其未敘述上訴之理由者
並得於提起上訴後十日內向本院補提理由書（均須按他造當事人之人數附繕本）。
                                        書記官  洪  秋  帆
中      華      民      國    九十二    年      四      月    二十一    日
附錄：本案論罪科刑法條全文
著作權法第八十七條
有下列情形之一者，除本法另有規定外，視為侵害著作權或製版權︰
  一  以侵害著作人名譽之方法利用其著作者。
  二  明知為侵害著作權或製版權之物而散布或意圖散布而陳列或持有或意圖營利而
      交付者。
  三  輸入未經著作財產權人或製版權人授權重製之重製物或製版物者。
  四  未經著作財產權人同意而輸入著作原件或其重製物者。
  五  明知係侵害電腦程式著作財產權之重製物而仍作為直接營利之使用者。
著作權法第九十三條
有下列情形之一者，處二年以下有期徒刑，得併科新台幣十萬元以下罰金：
  一  侵害第十五條至第十七條規定之著作人格權者。
  二  違反第七十條規定者。
  三  以第八十七條各款方法之一侵害他人之著作權者。
著作權法第九十四條
以犯第九十一條、第九十二條或第九十三條之罪為常業者，處一年以上七年以下有期
徒刑，得併科新台幣四十五萬元以下罰金。
商標法第六十三條
明知為前條商品而販賣、意圖販賣而陳列、輸出或輸入者，處一年以下有期徒刑、拘
役或科或併科新臺幣五萬元以下罰金。


司法院資訊處製作；財團法人民間司法改革基金會備份。
